---
title: "Reslução da Avaliação 3"
subtitle: "Introdução à Ciência de Dados - 2025 <br> Mestrado em Administração"
author: "Emily Arantes Duque"
title-block-banner: "#27445C"
format:
  html:
    theme: flatly
    embed-resources: true
    page-layout: article
    toc: true
    toc-location: left
lang: pt-BR
date: 2025-07-24
date-format: long
---


```{r}
#| label: setup
#| echo: false

# Cofigurações para exibicão de números
options(
  digits = 5, # número de casas decimais
  scipen = 9999 # desativa notação científica
)

# carrega pacotes
library(effectsize) # para medidas de tamaho do efeito
library(pwr)        # para estimativas de poder estatístico
```



## Questão 1 

[ ] Opção 1  
[ ] Opção 2  
[ ] Opção 3  
[X] Opção 4


**Justificativa:**

Por se tratar da verificação de diferença de proporções, a hipótese alternativa
deve refletir o interesse da pesquisa que é verificar se existe diferença real
entre as proporções de investidores iniciantes e experientes. Já a hipótese nula
assume que não existe diferença entre os grupos quanto à tomada de decisões 
impulsivas.


**b.** 


```{r}
prop.test(x = c(60, 45),
          n = c(100, 100),
          alternative = "two.sided",
          conf.level = 0.95,
          correct = FALSE)
```




**c.** 


```{r}
# Proporções
p1 <- 0.45
p2 <- 0.60

# Diferença padronizada
h <- ES.h(p1, p2)
h

interpret_cohens_d(abs(h), rules = "cohen1988")


```

A diferença padronizada entre as duas proporções, calculada segundo a proposta 
de Cohen (1988) foi de aproximadamente 0,30 em valor absoluto. Este valor quando
interpretado pelas regras clássicas de Cohen, indica um tamanho de efeito 
considerado pequeno a médio.



**d.** 

Considerando os resultados obtidos, a análise apresentou uma diferença 
siginificativa estatisticamente entre as proporções de investidores iniciantes 
e experientes que tomam decisões financeiras impulsivas.O intervalo de confiança 
de 95% para a diferença entre as proporções ($P_B − P_A$) não inclui zero, 
sugerindo que a proporção de investidores iniciantes que agem por impulso é 
maior do que a de investidores experientes.

Além disso, o cálculo do tamanho do efeito, segundo a proposta de Cohen (1988),
apresentou um valor de aproximadamente 0,30, o que corresponde a um efeito 
pequeno a médio, sugerindo que o nível de experiência influencia o comportamento 
impulsivo, mas não é o único fator determinante. Considerando que a diferença seja 
estatisticamente significativa, sua relevância prática é moderada.

Portanto, podemos conlcuir que investidores iniciantes tendem a apresentar uma 
propensão um pouco maior para decisões impulsivas em comparação aos
experientes, mas a magnitude dessa diferença não é elevada. Este resultado 
reforça a importância de considerar outros fatores psicológicos, comportamentais
e contextuais ao analisar o comportamento financeiro.




**e.** 

Considerando um nível de significância de 5% ($\alpha = 0{,}05$), o valor-p 
obtido (0,038) é menor que $\alpha$.
Portanto, rejeitamos a hipótese nula de que as proporções de decisões impulsivas
são iguais nos dois grupos.
Concluímos que há evidências estatísticas de que a proporção de decisões 
financeiras impulsivas diferem significativamente entre investidores iniciantes
e experientes. Em termos práticos, a proporção de decisões impulsivas é maior 
entre os investidores iniciantes, reforçando que o nível de experiência exerce 
influência sobre esse comportamento.




**f.** 

A estimativa por intervalo de confiança é mais informativa, pois, além de 
indicar se existe ou não diferença, ela  fornece uma faixa de valores plausíveis
para o parâmetro populacional, permitindo avaliar a magnitude e a precisão da 
estimativa. Já o teste de hipóteses limita-se a um resultado binário (rejeitar 
ou não rejeitar  a hipótese nula), sem mostrar a dimensão do efeito. 
Por isso, o intervalo de confiançacontribui tanto para a significância 
estatística quanto para a interpretação prática dos resultados.



**g.**



```{r}

# Cálculo do poder
pwr.2p2n.test(h, 
              n1 = 100, 
              n2 = 100, 
              sig.level = 0.05, 
              alternative = c("two.sided", "less", "greater"))

```













